臺灣高等法院民事判決
109年度家上字第152號
上  訴  人  Ａ０１

訴訟代理人  張昱裕律師
複 代理 人  林益誠律師
被 上訴 人  Ａ０２ 
訴訟代理人  蔡勝雄律師
上列當事人間請求離婚等事件，上訴人對於中華民國109年4月9
日臺灣新竹地方法院108年度婚字第222號第一審判決提起上訴，
並為訴之追加，本院於109年8月12日言詞辯論終結，判決如下：
    主      文
上訴及追加之訴均駁回。
第二審（含追加之訴）訴訟費用由上訴人負擔。
    事實及理由
按「數家事訴訟事件，或家事訴訟事件及家事非訟事件請求之
  基礎事實相牽連者，得向就其中一家事訴訟事件有管轄權之少
  年及家事法院合併請求，不受民事訴訟法第53條及第248條規
  定之限制。前項情形，得於第一審或第二審言詞辯論終結前為
  請求之變更、追加或為反請求」，家事事件法第41條第1項、
  第2項定有明文。上訴人在原審依民法第1052條第2項之規定，
  請求裁判離婚，於本院追加同條第1項第3款請求裁判離婚（本
  院卷第53頁），合於上開規定。
上訴人起訴主張：兩造於民國96年9月20日結婚，育有未成年子
  女甲○○（00年00月00日生）。兩造婚後初尚和睦，惟近幾年來
  ，兩造關於生活習慣、對子女教育觀念等差異過大，實已無法
  溝通，如被上訴人長期作息不正常，經常到凌晨2、3點，
　假日甚至清晨5、6點方入睡，睡覺時有嚴重打呼問題，影響伊
  及家人，伊向被上訴人反應，被上訴人對伊大吼大罵，並回以
  「妳可以不要睡啊」或「妳出去睡啊」云云，不顧伊及家人感
  受，伊建議被上訴人就醫治療，未獲置之不理。甲○○自出生主
  要由伊教養照顧，被上訴人甚少與甲○○互動相處，對教養子女
  缺乏耐性，不僅在學習上未耐心教導孩子如何學習，甚給予孩
  子錯誤觀念，如孩子鬧情緒不想讀書時，被上訴人叫小孩收起
  來不用作了，或孩子在學校與同學發生爭吵或不愉快，被上訴
  人會跟孩子說他怎樣對你就怎樣對她，未瞭解孩子不想讀書之
  原因及教導孩子如何適當回應。另被上訴人情緒控制能力不佳
  ，處理事情往往不先確認暸解狀況就直接大發脾氣或是擺臉色
  給伊或甲○○看，伊家人或被上訴人親人一旦談到讓被上訴人不
  高興或聽不順之內容，被上訴人即大聲說話，口出惡言
　。其長年來有喝酒習慣，酒品甚差，且有酒後開車屢勸不聽情
  形，酒後情緒失控、口出惡言的狀況更加嚴重，對長輩無理，
  酒後不睡覺休息，甚還亂發脾氣，不管是否已打擾他人休息；
  被上訴人常口不擇言，內容下流不堪，謊話連篇，甚私密房事
  講給外人聽。被上訴人前開行為，依客觀標準，已達處於同一
  境況，任何人均將喪失維持婚姻意願之程度，而已構成難以維
  持婚姻之重大事由。於本院追加主張依甲○○之證言，足被上訴
  人對上訴人施以言語羞辱及精神虐待之行為，構成不堪同居之
  虐待，伊亦得請求離婚。甲○○權利義務之行使或負擔應由伊任
  之。另甲○○現居住於新竹縣，平均每人每月消費支出為新臺幣
  （下同）24,864元，以此數額作為甲○○每月扶養費用之計算基
  準，並由伊與被上訴人依一比二之比例負擔之，即被上訴人每
  月應給付關於甲○○之扶養費用16,576元。爰依民法第1052條第
  2項之規定，請求㈠准兩造離婚、㈡甲○○之權利義務由上訴人行
  使及負擔，㈢被上訴人應自108年9月1日起至甲○○成年之前一日
  止，按月於每月10日前給付上訴人關於甲○○之扶養費16,576元
  ，如有一期遲延給付，其後之給付視為全部到期之判決。
  被上訴人則以：兩造婚後即同住迄今，上訴人數月前無故未與
  伊同床，嗣查知係上訴人提起本件離婚訴訟之故，然兩造現仍
  同住，並未分居。兩造日常互動於上訴人訴請離婚前，並無感
  情不睦情形，上訴人娘家係從事婚喪喜慶之業者，伊假日會陪
  同上訴人攜甲○○前去幫忙，如此已歷時甚久，上訴人卻隻字未
  提。再兩造若有閒暇會攜甲○○出遊，伊對上訴人前婚姻所育之
  女甲○○視如己出，甲○○前往他處唸書前均同住，伊年節會與上
  訴人之母聚餐，感情亦融洽，無其所陳兩造關於生活習慣、對
  子女教育觀念的差異過大而無法溝通之情。上訴人稱伊情緒控
  制能力不佳及酒品差云云，均非事實，蓋伊平日需上班，假日
  須幫忙岳母，不可能喝多喝晚、不睡覺休息。兩造住所鄰近湖
  口車站，附近亦有仁慈醫院及消防隊，並非靜巷，不時有火車
  、救護車及消防車之聲響，而兩造結婚同住迄今已約12年，伊
  之打鼾聲非難以維持婚姻之情狀。上訴人單方陳述兩造婚後若
  干情節，並非事實，其據此訴請離婚並無理由。甲○
　○平日早餐由伊母親準備，次由伊父親接送其上下學，上訴人
  工作做二休二，下班時間已晚，無暇再去接送小孩，甲○○平日
  由伊父母照顧，非上訴人，而假日兩造及甲○○均會去幫忙岳母
  。伊教育程度不高，對於子女功課幫助有限，但偏重品格教育
  ，且會尊重甲○○之興趣，不採強迫態度，無上訴人所稱教小孩
  不要寫功課之情形。本件應駁回上訴人之訴等語，資為抗辯。
原審駁回上訴人之請求，上訴人提起上訴，並為訴之追加（追
  加民法第1052條第1項第3款為請求權基礎），聲明：
  ㈠原判決廢棄。
  ㈡准上訴人與被上訴人離婚。
  ㈢對於兩造所生之未成年子女甲○○（00年00月00日生，身分證
    統一編號：Z000000000）之權利義務由上訴人行使及負擔
　　。
　㈣被上訴人應自108年9月1日起至前開未成年子女甲○○成年之前
    一日止，按月於每月10日前給付上訴人關於未成年子女甲○○
    扶養費16,576元，如有一期遲延給付，其後之給付視為全部
    到期。
　被上訴人則聲明：上訴及追加之訴均駁回。
上訴人主張兩造為夫妻，並育有一子甲○○，現婚姻關係存續中
  等事實，提出戶籍謄本為證，並有兩造個人戶籍資料查詢結果
  在卷可參（原審卷第17、27、31頁），復為被上訴人所不爭執
  ，自堪認為實在。上訴人依民法第1052條第2項之規定訴請離
  婚所陳述之事實，為被上訴人所否認，並以前詞置辯。
  ㈠「有前項以外之重大事由，難以維持婚姻者，夫妻之一方得
    請求離婚。但其事由應由夫妻之一方負責者，僅他方得請求
    離婚」，民法第1052條第2項定有明文。而是否有難以維持
    婚姻之重大事由，判斷標準為婚姻是否已生破綻而無回復之
    希望，此不可僅由上訴人已喪失維持婚姻意欲之主觀面加以
    認定，而應依客觀標準，即難以維持婚姻之事實，是否已達
    於倘處於同一境況，任何人均將喪失維持婚姻希望之程度以
    決之。再依同條第2項但書另規定： 「但其事由應由夫妻之
    一方負責者，僅他方得請求離婚」，參照修正理由說明，此
    係為求公允而增設。故婚姻如有難以維持之重大事由，於夫
    妻雙方就該事由均須負責時，應比較衡量雙方之有責程度，
    僅責任較輕之一方，得向責任較重之他方請求離婚，如雙方
    之有責程度相同，則雙方均得請求離婚，以符公平。
  ㈡另「當事人主張有利於己之事實者，就其事實有舉證之責任
　　」，民事訴訟法第277條前段定有明文。上訴人主張被上訴
    人情緒控制能力不佳、常喝酒又酒後開車、酒後不睡覺休息
　　、亂發脾氣，兩造長期以來生活習慣、對子女教育觀念等差
    異過大，已無法溝通，被上訴人復常口不擇言，內容下流不
    堪，謊話連篇，甚私密房事講給外人聽，被上訴人有嚴重打
    呼問題，影響伊及家人，上訴人向被上訴人反應或建議被上
    訴人就醫治療，未獲置理云云，為被上訴人所否認，上訴人
    復未提供相關證據供本院審酌，難認為實在。上訴人所稱有
    難與被上訴人溝通情形云云，然此實為一般夫妻共同生活中
    所常見，蓋夫妻來自不同家庭，其生長背景環境各異，對於
    金錢、教養兒女、互動方式、價值觀、想法等自難期完全一
    致，故需夫妻彼此磨合，透過協調、商榷等方式，調整彼此
    之觀念差異，以尋求和諧解決之道。而上訴人僅空言被上訴
    人拒絕溝通云云，然未舉證以實其說，亦不得逕予採信。
　㈢雖本院調閱被上訴人前案紀錄表，其曾有違背安全駕駛案前
    科資料，此即被上訴人自承之「酒駕」（本院卷第113、124
    頁）。然被上訴人該次違背安全駕駛案發生於000年間，終
    結意旨「緩起訴處分，備註：1年，立悔過書，公庫10萬、
    生命教育課程3次」，嗣結案情形「期滿、處分金繳清日期
　　：102年8月6日、終結已繳：100000元」。顯然被上訴人此
    次違背安全駕駛案情節輕微，方得獲緩起訴之寬典，且迄前
    案紀錄表列印之109年7月7日為止，被上訴人無再次違背安
    全駕駛之紀錄，上訴人主張被上訴人「常喝酒又酒後開車」
    云云，自與事實不符，亦不得僅以被上訴人曾有一次且發生
    於000年間違背安全駕駛之紀錄，遽謂兩造間有難以維持婚
    姻之重大事由，上開前案紀錄表自難作為有利於上訴人認定
    之依據。至被上訴人睡眠有打呼情形，上訴人迄未舉證證明
    其向被上訴人反應或建議被上訴人就醫治療，未獲置理之事
    實，亦不得以被上訴人有睡眠打呼情形，逕認兩造間有難以
    維持婚姻之重大事由。
  ㈣上訴人於本院提出錄音帶及譯文為其有利認定之依據，該錄
    音帶及譯文有無證據能力？按民事訴訟之目的旨在解決紛爭
　　，維持私法秩序之和平及確認並實現當事人間實體上之權利
    義務，為達此目的，有賴發現真實，與促進訴訟。惟為發現
    真實所採行之手段，仍應受諸如誠信原則、正當程序、憲法
    權利保障及預防理論等法理制約。又民事訴訟之目的與刑事
    訴訟之目的不同，民事訴訟法並未如刑事訴訟法對證據能力
    設有規定，就違法收集之證據，在民事訴訟法上究竟有無證
    據能力？尚乏明文規範，自應權衡民事訴訟之目的及上述法
    理，從發現真實與促進訴訟之必要性、違法取得證據所侵害
    法益之輕重、及防止誘發違法收集證據之利益（即預防理論
　　）等加以衡量，非可一概否認其證據能力。苟欲否定其證據
    能力，自須以該違法收集之證據，係以限制他人精神或身體
    自由等侵害人格權之方法、顯著違反社會道德之手段、嚴重
    侵害社會法益或所違背之法規旨在保護重大法益或該違背行
    為之態樣違反公序良俗者，始足當之。顯然談話錄音內容如
    屬隱私性之對話，又有介入誘導致有誤引虛偽陳述之危險性
　　，基於證據保全之必要性及手段方法之社會相當性考量，自
    不能承認其證據能力。再家庭成員、親戚間於居家生活中當
    期待能放鬆自在、無庸提防其他家庭成員私自錄音，此應屬
    一般生活常態，上訴人之母、親戚（其中劉文斌稱被上訴人
    為姊夫）未經被上訴人之同意，藉聊天之際逕自錄取其等間
    之對話內容，所為已難認可取，此經被上訴人稱：「……我不
    知道上訴人有錄音，我不同意上訴人錄音」等語（本院卷第
    46頁），顯然上訴人提出之上證1-2之錄音對話，係未經被
    上訴人同意所為之錄音。另觀上證1邱瑞珠之對話：「酒喝
    多一點就不會亂啊、怎麼又亂」、「酒喝一喝又亂七八糟講
    話」、「酒喝一喝又胡言亂語的，不用說一定是很亂……
　　」云云（本院卷第57頁），而被上訴人之回答多屬隱私性之
    對話，顯然邱瑞珠係趁被上訴人酒後思慮不周言語不嚴謹之
    際，介入誘導被上訴人說出不利於已之虛偽陳述，此即被上
    訴人所稱「當時說這些話時是因為心情很亂……」等語（本院
    卷第46頁）。況上證1係被上訴人與岳母（上訴人之母邱瑞
    珠）之對話，雖中有「我真的很想一刀子把她給做掉，我再
    去坐牢就好」云云，然係對岳母之言語，非與上訴人之對話
    ，揆諸上開說明，不能承認上證1之證據能力，自不能以此
    無證據能力之與岳母之對話錄音，遽認兩造間已有難以維持
    婚姻之重大事由。同理，上證2係被上訴人與岳母、上訴人
    之家人之對話，以其中劉世維：「你不要喝了酒這樣子」
　　、邱瑞珠：「喝了酒說的話全部聽不得」云云(本院卷第104
　　-105頁），可證邱瑞珠、劉世維、劉文斌亦係趁被上訴人酒
    後說話不嚴謹之情況下，錄下與被上訴人之對話，同有趁被
    上訴人酒後思慮不周言語不嚴謹之際，介入誘導被上訴人說
    出不利於已之虛偽陳述，此未得被上訴人同意之錄音，亦無
    證據能力。上開上證1-2之錄音係趁被上訴人酒後為之，談
    話錄音內容已涉隱私性之對話，又有與被上訴人對話之邱瑞
    珠、劉文斌等人介入誘導致有誤引虛偽陳述之危險性，揆諸
    前述說明，基於證據保全之必要性及手段方法之社會相當性
    考量，自不能承認其證據能力。況錄音對話其中被上訴人縱
    有不得體之對話，亦非被上訴人與上訴人間之對話。以上，
    上證1-2之錄音帶、譯文均難作為有利於上訴人認定之依據
　　。
　㈤以上，本院認兩造婚姻並無發生重大破綻致難以維持之情形
　　，本件不得因上訴人單方主觀無維持婚姻之意願，即謂兩造
    有難以維持婚姻之重大事由，上訴人依民法第1052條第2項 
     之規定請求判准兩造離婚，於法無據，不應准許。
上訴人於本院追加依民法第1052條第1項第3款之規定，請求裁
  判離婚，並以甲○○之證言為其立證依據（本院卷第53頁）。
　㈠查甲○○係於109年7月7日準備程序期日到場作證（本院卷第83
    頁），其證言內容如何，上訴人當於109年7月7日後方知甲○
    ○證言內容為何，乃上訴人於109年6月23日準備書狀即載：
    「證人甲○○可證兩造同居期間，多次親自見聞被上訴人對上
    訴人施以言語羞辱及精神虐待之行為，則上訴人於本審追加
    依民法第1052條第1項第3款規定訴請離婚……」云云（本院卷
    第53頁），其本末倒置，足資證明甲○○之證述之內容事先均
    經上訴人指導、串證而成。
　㈡而甲○○雖到場證稱「兩造在我國小四年級時結婚。兩造剛結
    婚時，大家出去玩都很開心，也都會一起拍照。但我弟弟甲
    ○○（00年次）出生後，大家感情就越來越差，因為都沒有溝
    通，或者都不講話。共同生活期間，上訴人不時會問被上訴
    人為何不開心，但被上訴人有時會回應，有時不會回應
　　，我覺得問題是出在被上訴人身上」、「（被上訴人）有（
　　喝酒）……都是在星期五下班後我們到外婆家時喝酒…都是
    是與上訴人朋友（我阿姨的男朋友）或親戚(我阿姨) 聊天
　　、喝酒，外婆住在竹東。被上訴人喝酒後會發脾氣。印象中
    被上訴人喝酒後會講一些房內的私事，或嫌棄上訴人身體部
    位，例如胸部小，或者會比較連襟間誰做的事情多、誰做的
    事情少」、「（被上訴人酒後會開車嗎？當時證人有無在車
    上？上訴人有無規勸？被上訴人有改善嗎？）會。我當時有
    在車上。被上訴人在喝酒後，但還未退酒時會自己開車回去
　　，上訴人跟她說她來開車，因為安全問題，但被上訴人就會
    發脾氣，不然就讓上訴人自己走路回家。我們大部分都是在
    晚上11點多左右回家，當時大家都很累了。上訴人有規勸被
    上訴人由她開車，因為被上訴人有喝酒，若被警察查獲會被
    開罰單，而且也危險，但被上訴人沒有聽，還是會開車出去
　　，之後就被開罰單，並且被帶到警察局」、「（被上訴人有
    無因酒駕而遭刑事判決？）有」、「是（指被上訴人在家常
    對上訴人發脾氣）。被上訴人有時候會無緣無故發脾氣，有
    時候被上訴人叫上訴人時，上訴人可能在講電話或在忙而沒
    回應，被上訴人就會生氣，認為他叫上訴人時她都不理他。
    被上訴人的父母叫我們小孩要多穿點衣服、多吃點飯，被上
    訴人就會大聲說小孩要吃自己會夾、會冷自己會穿衣服。被
    上訴人喝酒後會無理取鬧，會講一些奇怪的話，也不知道被
    上訴人在發什麼脾氣」、「（被上訴人下班後的生活作息如
    何？）先吃飯，後洗澡，洗澡後就坐在一樓客廳滑手機及看
    電視。會在一樓待到凌晨4、5點左右才上樓。我們是住透天
    厝，共有四層樓，睡覺在三樓」、「（證人有無聽到過被上
    訴人親口跟上訴人說要跟她離婚？）有。108年農曆過年前
　　、後都有。被上訴人下班一進竹東外婆家時就說要離婚」、
    「（被上訴人跟甲○○平時的互動情形如何？甲○○平日是誰在
    照顧？）平時都無互動。起床後就吃飯，吃飽後就各自滑自
    己的手機及做自己的事情，沒有什麼互動」云云（本院
　　卷第84頁以下），縱觀甲○○之證言，無不配合、呼應上訴人
    之主張、陳述，坐實本院前述認甲○○之證述之內容事先均經
    上訴人指導、串證而成。
　㈢就甲○○言，上訴人係生母屬血親，被上訴人係繼父屬姻親
　　，以甲○○所稱：「（若上訴人與被上訴人離婚，是否贊成
　　？）贊成。因為兩造都未溝通，不會幸福」等語（本院卷第
    89頁），甲○○既贊成生母與繼父離婚，則其證言自有偏頗而
    無可採。另被上訴人違背安全駕駛一案，係獲緩起訴一節
　　，有如前述，乃甲○○證稱：「（被上訴人有無因酒駕而遭刑
    事判決？）有」（本院卷第85頁），益證其證言與事實不符
    。況觀諸甲○○另稱：「（證人前稱自國小四年級即與兩造共
    同居住，係何時搬離？）共同居住至108年，我因為就讀健
    行科技大學，晚上要上碩士課程，回家太晚，所以才住外面
    」、「（自108年3月上訴人對被上訴人提出離婚訴訟後迄今
    ，就你的觀察，兩造之互動情形？婚姻關係有無改善？
　　）沒有改善、沒有互動、沒有溝通」云云（本院卷第87頁）
　　。甲○○既於108年因就讀大學而未再與兩造同住，卻信誓旦
    旦陳稱自108年迄今，兩造之情況「沒有改善、沒有互動
　　、沒有溝通」，足證其證言之不實。以上，甲○○之證言或有
    偏頗、或屬不實，均難作為有利於上訴人認定之依據。
  ㈣甲○○之證言既不得作為有利於上訴人認定之依據，除不能證
    明兩造間有難以維持婚姻之重大事由，尤不能證明被上訴人
    對上訴人為不堪同居之虐待。上訴人復未提出被上訴人對上
    訴人為不堪同居之虐待之證據，其依民法第1052條第1項第3
    款之規定，請求裁判離婚，於法無據，不應准許。
上訴人請求裁判離婚既無理由經判決駁回，其合併請求酌定未 
  成年子女權利義務行使負擔等部分，亦無從准許，併予駁回。
綜上所述，上訴人依民法第1052條第1項第3款、第2項之規定
　，併酌定對於未成年子女甲○○權利義務之行使等，請求㈠准上
  訴人與被上訴人離婚、㈡對於兩造所生之未成年子女甲○○
　（00年00月00日生，身分證統一編號：Z000000000）之權利義
  務由上訴人行使及負擔、㈢被上訴人應自108年9月1日起至前開
  未成年子女甲○○成年之前一日止，按月於每月10日前給付上訴
  人關於未成年子女甲○○扶養費16,576元，如有一期遲延給付，
  其後之給付視為全部到期，於法無據，應予駁回。原審就上訴
  人依民法第1052條第2項之規定，請求裁判離婚併酌定對於未
  成年子女甲○○權利義務之行使等部分，為上訴人敗訴之判決，
  核無不合。上訴意旨指摘原判決不當，求予廢棄改判
　，為無理由，應予駁回。上訴人於本院追加依同條第1項第3款
  之規定，請求裁判離婚併酌定對於未成年子女甲○○權利義務之
  行使等，同屬無據，應併與駁回。
本件因事證已臻明確，兩造其餘攻擊、防禦方法及所為之立證
  ，經審酌後認與判決之結果不生若何影響，無庸再逐一予以論
  列，合併敘明。
據上論結，本件上訴及追加之訴均為無理由，依家事事件法第51
條、民事訴訟法第449條第1項、第78條判決如主文。
中　　華　　民　　國　　109 　年　　8 　　月　　26　　日
                  家事法庭
                        審判長法  官  張靜女
                              法  官  丁蓓蓓
                              法  官  湯美玉
正本係照原本作成。
如不服本判決，應於收受送達後20日內向本院提出上訴書狀，其
未表明上訴理由者，應於提出上訴後20日內向本院補提理由書狀
（均須按他造當事人之人數附繕本）上訴時應提出委任律師或具
有律師資格之人之委任狀；委任有律師資格者，另應附具律師資
格證書及釋明委任人與受任人有民事訴訟法第466條之1第1項但
書或第2項（詳附註）所定關係之釋明文書影本。如委任律師提
起上訴者，應一併繳納上訴審裁判費。
中　　華　　民　　國　　109 　年　　8 　　月　　26　　日
　　　　　　　　　　　　　    書記官  陳美宜
附註：
民事訴訟法第466條之1（第1項、第2項）：
對於第二審判決上訴，上訴人應委任律師為訴訟代理人。但上訴
人或其法定代理人具有律師資格者，不在此限。
上訴人之配偶、三親等內之血親、二親等內之姻親，或上訴人為
法人、中央或地方機關時，其所屬專任人員具有律師資格並經法
院認為適當者，亦得為第三審訴訟代理人。